最高法院民事裁定　　　　　　　一○○年度台抗字第五三○號
再 抗告 人　何岫曄
訴訟代理人　林銘龍律師
上列再抗告人因與許凱展間請求確認婚姻關係存在事件，關於附
帶請求部分，對於中華民國一○○年三月三十一日台灣高等法院
裁定（九十九年度家抗字第一一二號），提起再抗告，本院裁定
如下：
    主  文
原裁定廢棄，應由台灣高等法院更為裁定。
    理  由
本件再抗告人於台灣基隆地方法院（下稱基隆地院）對於相對人
許凱展提起確認婚姻關係存在之訴，經該法院以九十八年度婚字
第八二號判決確認兩造婚姻關係存在，並酌定再抗告人與兩造未
成年之子許博盛會面交往之方式及期間如該判決附件（下稱附件
）所示，再抗告人就附帶請求部分聲明不服，提起抗告。原法院
維持基隆地院該部分之裁判，駁回其抗告，無非以：依民法第一
千零八十九條之一規定，父母不繼續共同生活達六個月以上時，
關於未成年子女權利義務之行使或負擔，準用第一千零五十五條
、第一千零五十五條之一及第一千零五十五條之二之規定。就許
博盛應由再抗告人或相對人擔任主要照護教養者，經囑託台北市
政府社會局進行訪視，其建議略以：兩造均有強烈扶養許博盛之
意願，且獲得親屬於情感及實質照顧上之支持，經濟能力雖有差
別，但相較於一般家庭均有中等以上之水準。許博盛現由相對人
擔任主要照顧者，許博盛受照顧狀況良好，親子間互動熱絡，許
博盛亦主觀表達喜歡住在現住處，相對人在親子關係上優於再抗
告人，但因無法實際瞭解再抗告人與許博盛互動及照顧之狀況，
故無法評斷再抗告人在親職能力之優劣。兩造於照顧意願、態度
及經濟能力均足照顧許博盛，然相對人之照顧支持系統較為完整
，且現階段讓許博盛於一安全、穩定之環境成長為最重要之課題
，轉換現居所勢必讓許博盛重新適應生活環境，對許博盛身心發
展不見得有利，建議仍由相對人繼續擔任主要照顧者，但應保障
再抗告人對許博盛親權之行使等語。審酌相對人於經濟能力、親
友支援、親子關係及親職能力等方面均具備照護許博盛之能力，
且許博盛自民國九十八年六月起即由相對人照顧其生活起居迄今
，已熟悉並適應目前之生活環境及照護模式，與相對人形成較強
之親子依附關係，相對人既無未盡保護教養情事，此際若改變許
博盛之生活環境，其勢須重新摸索、適應新環境，對其成長恐有
不利影響，故仍維持由相對人擔任許博盛之主要照護教養者，較
符合許博盛之最佳利益。再抗告人雖謂社工人員未慮及「後母私
心」之人性弱點云云，但許博盛與相對人及其後婚配偶韓岳珊互
動甚佳，所述自非可採；再抗告人請求改其為主要照護教養者，
尚難准許。惟為使許博盛能獲得父母之關愛，以發展正常人格，
並保障再抗告人對於子女之探視權益，仍應由其與許博盛會面交
往，而兩造均同意未任主要照護教養一方，依附件所示內容與許
博盛會面交往，附件所定會面之方式及期間，亦稱妥適，是再抗
告人請求改以其為許博盛之主要照護教養者，由相對人按附件所
示與許博盛會面交往，難認有據，其抗告為無理由等詞，為其論
據。
惟按夫妻離婚者，對於未成年子女權利義務之行使或負擔，依協
議由一方或雙方共同任之。未為協議或協議不成者，法院得依夫
妻之一方、主管機關、社會福利機構或其他利害關係人之請求或
依職權酌定之，民法第一千零五十五條第一項定有明文。依同法
第一千零八十九條之一規定，父母不繼續共同生活達六個月以上
時，關於未成年子女權利義務之行使或負擔，準用該規定。是夫
妻之一方依民法第一千零八十九條之一規定，請求法院酌定對於
未成年子女權利義務之行使或負擔之人時，法院自應於主文諭知
之。本件兩造如就對於未成年之子許博盛權利義務之行使或負擔
，未為協議或協議不成，且再抗告人於原法院聲明請求「許博盛
與伊共同生活」（見原法院卷第一八頁），真意如係依民法第一
千零八十九條之一規定請求法院酌定對於許博盛之權利義務行使
或負擔，則法院自應於主文載明關於其權利義務行使或負擔之人
。乃基隆地院未予酌定，主文僅記載再抗告人與許博盛會面交往
之方式及期間，原法院亦僅於理由說明應由相對人為許博盛「主
要照護教養者」（是否即係由相對人一方擔任對於許博盛權利義
務之行使或負擔，亦欠明瞭），主文諭知抗告駁回，依上說明，
於法自有未合。又對於未成年子女權利義務之行使負擔，除生活
照顧外，尚包括子女之家庭教育、身心健全發展及倫理道德之培
養等。再抗告人主張相對人為能順利調職至台北市，與伊辦理假
離婚，詎其調職成功後，竟另結新歡韓岳珊，明知兩造係屬假離
婚之情形下，與韓岳珊結婚，並生下一子，其犯偽造文書、通姦
、重婚等罪，經法院判處徒刑在案，其言行舉止，不足為孩子學
習的榜樣等語，並提出刑事判決為證（見原法院卷一○四頁以下
）；而依刑事判決認定，許博盛於九十五年七月十五日出生，兩
造於同年八月十四日簽訂兩願離婚書，同日辦理離婚登記，惟仍
共同生活，相對人於九十六年六月間結識韓岳珊，同年十月間調
職至台北市，十二月十五日即搬離原與再抗告人同住之地方，並
帶走許博盛，再抗告人於九十七年一月三十一日寄存證信函予相
對人，謂其不當取得許博盛監護權，要求將監護人改為伊（見同
上卷一○六至一○七頁正面）。倘上述事實俱為真實，則相對人
對於婚姻及職業之忠誠，均有所欠缺；且許博盛原由再抗告人照
顧，係相對人違反再抗告人之意願，將其帶離，阻礙再抗告人與
許博盛共同生活，則能否以現況對許博盛並無不利益，即認於許
博盛成年前，其權利義務之行使或負擔，以由相對人任之為宜，
尚非無斟酌之餘地。原法院未遑審酌再抗告人前揭主張及證據，
逕認由相對人為主要照護者，符合許博盛之最佳利益云云，亦屬
可議。再抗告意旨，指摘原裁定不當，求予廢棄，非無理由。爰
將該裁定廢棄，發回原法院更為適當之處理。
據上論結，本件再抗告為有理由。依民事訴訟法第四百九十五條
之一第二項、第四百七十七條第一項、第四百七十八條第二項，
裁定如主文。
中    華    民    國  一○○  年    七    月   十四   日
                      最高法院民事第一庭
                          審判長法官  蕭  亨  國  
                                法官  李  慧  兒  
                                法官  高  孟  焄  
                                法官  黃  秀  得  
                                法官  魏  大  喨  
本件正本證明與原本無異
                                      書  記  官  
中    華    民    國  一○○  年    七    月  二十六  日
                                                      Q